【裁判字號】    98,訴,1011
【裁判日期】    990205
【裁判案由】    遷讓房屋
【裁判全文】
臺灣士林地方法院民事判決              98年度訴字第1011號
原      告  戊○○
訴訟代理人  陳隆律師
複代理人    林哲健律師
被      告  丙○○
訴訟代理人  陳凱平律師
上列當事人間請求遷讓房屋事件，本院於民國99年1 月22日言詞
辯論終結，判決如下：
    主  文
原告之訴駁回。
訴訟費用由原告負擔。
    事實及理由
一、原告主張：
(一)、原告與被告為朋友關係，於民國94年12月間，原告前往被告
    與其配偶訴外人甲○○所開設之大陸工廠商談生意，被告夫
    妻因有財務問題，為免個人名下之不動產屆時無法確保，因
    此計畫出售以收取價金，遂趁機遊說原告購買渠等所有臺北
    市○○區○○段1 小段182 地號土地及坐落其上之臺北市○○區○○段1 小段12507 建號即門牌號碼臺北市北投區○○○路22號建物（下稱系爭不動產），雙方合意之買賣價金為
    新臺幣（下同）2,300 萬元，被告當時向原告宣稱系爭不動
    產尚有1,600 萬銀行貸款，並為協助原告向銀行貸得款項，
    推薦原告向聯邦商業銀行股份有限公司（下稱聯邦銀行）為
    貸款，因此原告才同意此項買賣交易，遂於95年2 月15日將
    系爭不動產設定抵押權與聯邦銀行，貸得1,500 萬元之款項
    代償被告之銀行貸款。另外800 萬元部份，因被告當時尚有
    財務問題，個人帳戶隨時可能被假扣押，因此被告要求原告
    延緩付款，原告遂遲至如附表1 所示之時間始匯款共計796
    萬8,810 元與被告，加計被告曾替原告購買筆記型電腦之2
    萬7,500 元，合計給付與原告799 萬6,310 元，另外不足80
    0 萬元之尾款部分則經被告免除該部分之給付，故原告實已
    給付系爭不動產之價金與被告，並經被告完成系爭不動產之
    所有權移轉登記及點交，然因被告出賣系爭不動產後，暫時
    未有新住處，故向原告商借前開房屋居住，原告因與被告為
    朋友關係，遂允暫借與被告居住，被告並答應代償原告向銀
    行貸款之利息及房屋稅款以為補貼。惟被告居住系爭不動產
    後，竟未再積極尋覓新住處，且自98年間即未再代償前揭銀
    行利息，經原告屢次向被告請求返還系爭不動產，被告均置
    之不理。原告因不堪高額之銀行利息，亟需將系爭不動產索
    回以供使用，為此遂於98年4 月28日寄發存證信函與被告，
    向被告表明終止系爭不動產之使用借貸契約，請求返還系爭
    不動產，惟仍未獲被告善意回應，為此，爰依民法第767 條
    、第470 條之規定提起本訴。
(二)、對被告抗辯之陳述：
 1、被告雖抗辯雙方法律關係為借名登記契約等語，惟被告如僅
    欲借名登記以脫產，被告除了丈夫和子女外，更有被告和其
    夫之兄弟姐妹可借名，何必找到原告這個外人，此顯與常理
    有違；且原告並自行提出買賣契約，顯見二造間之法律關係
    為買賣關係；甚且，原告以系爭不動產於97年7 月18日再向
    聯邦銀行貸款400 萬元，該貸款金額全數為原告取用，並由
    被告代為辦理，若系爭不動產僅為借名登記，被告豈能同意
    原告以其所有之不動產辦理貸款，此亦違背常理甚鉅，顯見
    原告確係所有權人；至於契約上記載之價金係2,170 萬元而
    非2,300 萬元，係被告於簽約後又表示因系爭不動產新裝潢
    不久，市價不止2,170 萬，向原告提出要求，當時原告和被
    告夫妻是多年朋友，所以才答應以2,300 萬元成交。另外被
    告抗辯其所作成如附表2 所示之買賣價款資金流向，其是如
    何作出來，原告全然不知情，與原告無關。
 2、被告雖辯稱原告所提出的資金給付之匯款單及發票，收款人
    並無被告姓名，匯款人亦非原告，顯然與被告無涉，其亦不
    認識「廣達」及「香蘭」；且如附表1 所示之匯款時間均為
    95年4 月以後，前開匯款單及發票，並有10元、250 元等之
    零頭，此與買賣價金之給付常態亦甚有違等語。惟實則，如
    附表1 所示之匯款金額及時間都是按被告及訴外人甲○○指
    示辦理的，另有小額零頭是因為和人民幣匯兌差額之結果。
    匯款單及下方註記之「隆格/ 乙○○」是原告公司會計，「
    香蘭」是幫原告和訴外人甲○○在大陸匯兌人民幣之人，「
    廣達」是訴外人甲○○一開始取的大陸公司名字，後改用泰
    利公司。因為臺商無法自臺灣直接匯款至大陸地區，故原告
    始匯款與「香蘭」指定之收款人陳志明、廖盈妡、蕭阿蟳，
    並於「香蘭」確認收到新臺幣後，由甲○○在大陸找「香蘭
    」領取人民幣（即地下匯兌）；或透過香港之第三公司再轉
    匯（即三角貿易匯款），被告辯稱不知「廣達」及「香蘭」
    顯不足採。況且，被告曾於95年6 月28日，交付面額100 萬
    元之支票1 紙與原告，請原告將該支票兌現後，幫被告匯款
    至大陸地區予訴外人甲○○；被告復於95年7 月20日，再匯
    款100 萬元入原告所經營之隆格公司帳戶，請原告匯入大陸
    給訴外人甲○○，原告遂透過香港第三地之公司匯款至大陸
    ，連帶當時其他的貨款，共匯出114 萬3,720 元，足認被告
    知悉有前開匯款至大陸地區之情事。
 3、縱若兩造間買賣關係不存在，被告亦不得主張係借名登記契
    約，因被告係擔心財務狀況，故而借原告之名登記為系爭不
    動產所有權人。此顯見被告為避免被強制執行，基於損害債
    權人之目的或原因，積極脫產，其目的有違公序良俗，原因
    不正當，被告不得主張兩造間有借名登記契約存在。
(三)、並聲明：被告應自坐落於臺北市北投區○○○路22號房屋遷
    出，並將該房屋騰空返還與原告。
二、被告則以：
(一)、系爭不動產係被告於95年間，因恐財務受拖累，故始與友人
    即原告商量，將系爭不動產以形式上為買賣，實質為借用原
    告名義之方式，移轉登記於原告名下，故兩造間並無任何實
    質買賣關係存在，原告從未給付被告任何買賣價款，且被告
    及家人自始迄今均居住在系爭不動產，系爭不動產之房屋稅
    及地價稅並均由被告繳納，二造間就系爭不動產並無原告所
    主張之使用借貸契約存在，原告若欲以此為主張，自應由其
    負舉證責任。另被告借原告之名登記之原因，乃當時因慮及
    與子女間稅賦問題，又被告之夫乃經商人士，亦有財務方面
    風險，故被告經久思後始未將系爭不動產辦理移轉予子女及
    配偶，而借用多年好友原告之名登記。且被告於借用原告之
    名義移轉登記為系爭不動產所有權人之時，並無任何遭人強
    制執行之情事，且被告除系爭不動外尚有其他資產，自無規
    避強制執行之目的，而被告為系爭不動產之所有權人，自有
    處分之自由及權利，何來違背公序良俗之情？
(二)、又原告與被告間雖無實質之買賣關係，惟為向地政單位辦理
    不動產移轉登記，雙方形式上仍簽有房地產買賣契約書，自
    非可以此即證兩造間存有買賣關係；前開買賣契約中記載之
    買賣總價金為2,170 萬元，其中除轉貸款1,500 萬元外，其
    餘670 萬元，係被告利用自己之現金款項，以原告為匯款人
    之名義，匯款如附表2 所示共計669 萬元之金額與原告，被
    告匯款完畢後並將匯款單據交付代書，由代書將相關資料載
    於買賣契約書末頁，交二造簽名後，送交地政單位辦理，前
    開匯款加計被告已給付辦理移轉登記費用之1 萬元，共計67
    0 萬元，故買賣價款資金流向均由被告1 人負責處理無疑。
    另系爭不動產雖於97年7 月再向聯邦銀行加貸400 萬元，惟
    此為原告所要求，被告因原告同意前開借名登記之緣由，基
    於人情考量始同意原告加貸該款項，但原告取得前開加貸之
    金額後，卻未按時繳交銀行本息，故仍由被告每月匯款代繳
    該款項，若被告早將系爭不動產出售，豈有憂心系爭不動產
    遭拍賣，而持續代為償還原告加貸款項本息之理，益證被告
    始為系爭不動產之所有權人。
(三)、原告雖提出匯款申請書及統一發票為給付價金之證明，但上
    開文書根本與被告無關，匯款人既非原告，受款人亦非被告
    ，其上人名被告無一知曉，根本不足為本件所謂買賣價金給
    付之證據；且前開匯款單及發票，其日期已為95年4 月以後
    ，且金額尚有10元、250 元等之零頭，甚至其中尚包括「筆
    記型電腦」發票，此與買賣價金之給付常態亦甚為有違。至
    於原告所稱被告請其匯款之面額100 萬元支票，為原告當時
    向被告借款，被告交付與原告之支票。原告稱上開支票為被
    告請其將該支票兌現後，幫伊匯款至大陸給訴外人甲○○使
    用之金額，當非實在，蓋被告與訴外人甲○○為夫妻，訴外
    人甲○○時而往返兩岸，被告如欲給付金錢予甲○○，何需
    大費周章申請支票再透過第3 人兌現又匯款？另原告所稱95
    年7 月20日被告匯款100 萬元入原告所經營之隆格公司帳戶
    ，亦係原告向被告之借貸。況且，上開2 筆共計200 萬元之
    款項根本與本件爭議無關。
三、兩造不爭執之事實：
(一)、系爭不動產之所有權於95年2 月5 日登記於原告名下（本院
    卷第10至13頁）。
(二)、兩造曾就系爭不動產於95年1 月9 日簽立房地產買賣契約書
    （本院卷第75至84頁）。
(三)、原告於95年2月15日及97年7月18日分別向聯邦銀行貸款1,50
    0 萬元及400 萬元，並提供系爭不動產設1,800 萬元及480
    萬元之最高限額抵押權與聯邦銀行。1,500 萬元係代償被告
    之銀行貸款，此有原告所有帳號000000000000號聯邦銀行松
    江分行帳戶存摺及內頁明細資料各1 份在卷可憑（本院卷第
    56 至62 頁背面，第148 至156 頁），堪信為真實。
(四)、自95年2 月起98年1 月止，系爭不動產之貸款利息均係由被
    告匯入原告帳號000000000000號之聯邦銀行松江分行帳戶，
    再由聯邦銀行從原告該帳戶扣款。
四、本院得心證之理由
(一)、本件原告主張原告向被告購買系爭不動產，已辦理移轉登記
    ，並將系爭不動產借給被告使用，嗣後終止使用借貸關係，
    原告為所有權人，被告為無權占有人，依民法第470 條、第
    76 7條規定請求被告遷讓返還系爭房屋並騰空，然均為被告
    所否認，被告抗辯其為系爭不動產之真正所有權人，先前買
    賣契約為通謀虛偽意思表示，實為借名登記契約等語。是本
    件應審酌者兩造間系爭不動產買賣契約是否為通謀虛偽表示
    ？亦即原告是否為真正所有權人？被告是否無權占有？原告
    得否依使用借貸契約終止請求返還？
(二)、兩造間就系爭不動產契約為通謀虛偽意思表示：
    1.按民法第87條規定「表意人與相對人通謀而為虛偽意思表
      示者，其意思表示無效。但不得以其無效對抗善意第三人
      。虛偽意思表示，隱藏他項法律行為者，適用關於該項法
      律行為之規定。」。原告雖主張系爭不動產係其向被告買
      受，價金為2,300 萬元，其中除代償原告之銀行貸款1,50
      0 萬元外，餘額則以匯款之方式給付如附表1 所示之金額
      予原告，銀行利息雖由被告支付，但其為被告借住系爭不
      動產之代價云云。惟依被告提出之買賣契約書，約定價金
      為2,170 萬元，此與原告一再主張價金為2,300 萬元不符
      ；又原告主張兩造約定先代被告清償銀行貸款1,500 萬元
      後再給付其餘價金，然買賣契約約定第一次款給付99萬元
      ，第二次款給付178 萬元，第三次款給付393 萬元，第四
      款給付1,500 萬元（代償賣方貸款），是原告所稱付款方
      式顯與契約約定不同。反之，買賣契約約定之前三次付款
      ，係由被告以原告之名義匯款如附表2 所示之金額予被告
      ，有被告提出匯款單8 紙（本院卷第125 至128 頁背面）
      在卷可證，其匯款時間與雙方所簽訂房地產買賣契約書所
      附之價款收受明細表（本院卷第84頁）所載內容大致相符
      。原告泛稱當初由代書送件未詳細觀看買賣契約內容云云
      ，然原告從事多年商業活動且為公司經營負責人，豈有可
      能完全無視契約內容而簽字蓋章，且原告迄今未能提出買
      賣契約原本，亦未能提出價金調整為2,300 萬元之相關文
      件，是原告前開陳述核與證據不符，亦違背常情。
    2.原告稱確實於95年4 、5 月間給付其餘買賣價金給被告云
      云，被告則否認之，觀諸原告所提出之匯款單及統一發票
      觀之，無一受款人為被告或其配偶甲○○。證人乙○○雖
      證稱：本院卷第52頁以下是原告交代伊匯款與訴外人甲○○之房屋款，當時因訴外人甲○○在大陸地區，匯款人民
      幣須透過地下管道，故由「香蘭」提供陳志明、廖盈妡、
      蕭阿蟳等人之帳戶供伊匯款，「香蘭」收取款項後再轉成
      人民幣交與甲○○，伊有跟甲○○確認是否有收到款項，
      匯款單下方的註記皆由伊所填寫，匯款的時間是於95年間
      ，本院卷第110 、111 、112 頁之收據是甲○○收款之收
      據等語。然證人甲○○證稱：伊並不認識「香蘭」、「廣
      達」、陳志明，亦未於95年4 月至6 月間收受原告之匯款
      等語，與證人乙○○前開證詞有所未合，查附表1 所示之
      匯款時間均係於95年4 月至6 月間，而證人乙○○所證稱
      為之匯款收據，其上記載之時間為2007年3 月15日及2008
      年3 月26日，顯有出入，且該收據記載之金額亦與附表1
      所示之金額不符，是該收據顯非前開匯款之收據。原告提
      出之匯款資料匯款對象均非被告或甲○○，亦無被告或甲○○簽收之紀錄，亦僅能證明匯款至陳志明等人帳戶內，
      是否經由香蘭轉交給甲○○，僅有乙○○之證詞可佐，惟
      乙○○為原告所經營之隆格公司之員工，且其證詞與有前
      開與證據不符之情，無法遽認如附表1 所示之匯款為購買
      系爭不動產之價金。原告雖另提供泰利皮具實業有限公司
      便箋、照片、借據及收據影本等資料，然上開證據僅足證
      明泰利皮具實業有限公司確與甲○○有關，仍無法認定如
      附表1 所示之匯款資金流向被告或甲○○，且確為給付系
      爭不動產之價金。
    3.系爭不動產於95年間向聯邦銀行貸款1,500 萬元，原告復
      於97年7 月間尚可向聯邦銀行加貸400 萬元等情觀之，顯
      然系爭不動產之市價遠高於原告借貸之1,500 萬元，且原
      告向聯邦銀行借貸之時並同時以系爭不動產設定最高限額
      抵押權與聯邦銀行，原告遭聯邦銀行追償之風險甚低，故
      非可以原告向聯邦銀行貸款1,500 萬元以該貸款代償被告
      積欠之銀行債務乙節即認定系爭不動產買賣契約確為真實
      。
    4.又系爭不動產曾於97年7月加貸400萬元之情，為兩造所不
      爭，並有聯邦銀行松江分行98年12月21日098聯松江字第0
      195 號函及所附他項權利證明書、抵押權設定契約書等（
      本院卷第148 至156 頁）在卷足憑，堪信為真，原告加貸
      前開款項後，自97年8 月至98年1 月之本金及利息皆由被
      告代為支付，有原告前開帳戶存摺內頁明細資料影本（本
      院卷第90至91頁）在卷可徵，復為原告所不爭，若兩造約
      定被告支付銀行1,500 萬之貸款利息為借住系爭不動產之
      代價，被告並無理由再為原告支付嗣後加貸400 萬元之本
      金及利息；凡此，皆與一般買賣不動產之常理有違。且證
      人丁○○復結證稱：被告因作生意有風險，恐系爭不動產
      有遭查封、拍賣之危險，故曾與伊商議，欲將系爭不動產
      借名登記與伊，惟伊因其配偶亦作生意，為恐風險故未同
      意，其後被告告知伊找到原告借名登記，後因銀行貸款為
      一年一簽，曾陪同被告前往原告住處簽立銀行資料，被告
      沒有付利息時，原告有找伊跟被告說要去繳貸款等語，並
      參以95年至98年之房屋稅捐均由被告繳納，有卷附之房屋
      稅繳款書4 紙（本院卷第85至88頁）在卷可稽。又倘若原
      告確有買受系爭不動產之意，何以購買後均未居住，亦未
      出租或出售，反之由被告繼續使用，綜上，原告所陳情節
      核與一般不動產買賣情狀尚屬有違，被告抗辯系爭不動產
      買賣契約為通謀虛偽意思表示，應堪採信。
(三)、原告復主張被告移轉系爭所有權與原告，縱為借名契約，亦
    係被告因擔心財務狀況，故而借原告之名登記為系爭不動產
    所有權人，顯見被告為避免被強制執行，基於損害債權人之
    目的或原因，積極脫產，其目的有違公序良俗，借名登記契
    約無效等語。惟按「借用人應於契約所定期限屆滿時，返還
    借用物；未定期限者，應於依借貸之目的使用完畢時返還之
    。但經過相當時期，可推定借用人已使用完畢者，貸與人亦
    得為返還之請求。借貸未定期限，亦不能依借貸之目的而定
    其期限者，貸與人得隨時請求返還借用物。」、「所有人對
    於無權占有或侵奪其所有物者，得請求返還之。對於妨害其
    所有權者，得請求除去之。有妨害其所有權之虞者，得請求
    防止之。前項規定，於所有權以外之物權，準用之。」，民
    法第470 條、第767 條分別定有明文。再按「土地法第43條
    所謂登記有絕對效力，係為保護因信賴登記取得土地權利之
    第三人而設，故登記原因無效或得撤銷時，在第三人未取得
    土地權利前，真正權利人對於登記名義人自仍得主張之。」
    ，最高法院40年台上字第1892號判例可參。按「民事訴訟如
    係由原告主張權利者，應先由原告負舉證之責，若原告先不
    能舉證，以證實自己主張之事實為真實，則被告就其抗辯事
    實即令不能舉證，或其所舉證據尚有疵累，亦應駁回原告之
    請求」，最高法院17年上字第917 號判例要旨參照。表意人
    與相對人通謀而為虛偽之意思表示者，其意思表示無效，為
    民法第87條前段所明定。準此，因出於通謀虛偽意思表示所
    成立之買賣債權契約及其所有權移轉登記之物權行為自應認
    為無效。縱使虛偽意思表示之一方（買受人），已因無效之
    法律行為（包括債權行為及物權行為）完成土地所有權移轉
    登記，仍不能取得所有權，該虛偽買受人當然不得本於所有
    人之地位，行使民法第767 條之物上請求權（最高法院94年
    度台上字第1640號判決意旨可資參考），是兩造間就系爭不
    動產買賣為通謀虛偽意思表示，業如前述，土地法第43條之
    規定僅是保護信賴土地登記之第三人，真正權利人對登記名
    義人仍得主張，是原告非為系爭不動產之所有權人，被告亦
    非無權占有，兩造間並無使用借貸關係存在，是原告之請求
    核與民法第767 條、第470 條之要件不符，均無理由。
五、從而，原告依據民法第767 條、第470 條，訴請被告應自坐
    落於臺北市北投區○○○路22號房屋遷出，並將該房屋騰空
    返還與原告，均屬無據，應予駁回。
六、本件事證已明，兩造其餘攻擊防禦方法及爭點，核與本件判
    決結果無涉，爰不一一論述，附此敘明。
七、訴訟費用負擔之依據：民事訴訟法第78條。
中    華    民    國    99    年    2     月    5     日
                  民事第二庭  法  官  絲鈺雲
以上正本證明與原本無異。
如對本判決上訴，應於判決送達後20日內向本院提出上訴狀。
中    華    民    國    99    年    2     月    8     日
                              書記官  林玫熹
附表1：
┌───┬──────┬──────┬──────┬────┐
│編  號│匯 款 時 間 │匯 款 金 額 │收   款   人│備    註│
├───┼──────┼──────┼──────┼────┤
│  1   │95年4月28日 │100 萬2500元│訴外人陳志明│        │
├───┼──────┼──────┼──────┼────┤
│  2   │95年5 月8 日│99萬元      │訴外人廖盈妡│        │
├───┼──────┼──────┼──────┼────┤
│  3   │95年5 月15日│98萬6250元  │訴外人陳志明│        │
├───┼──────┼──────┼──────┼────┤
│  4   │95年5 月16日│99萬5000元  │同上        │        │
├───┼──────┼──────┼──────┼────┤
│  5   │同上        │同上        │同上        │        │
├───┼──────┼──────┼──────┼────┤
│  6   │95年5 月22日│100萬元     │同上        │        │
├───┼──────┼──────┼──────┼────┤
│  7   │95年6 月22日│100萬30元   │訴外人廖盈妡│30元為匯│
│      │            │            │            │款費用  │
├───┼──────┼──────┼──────┼────┤
│  8   │同上        │100萬30元   │訴外人蕭阿蟳│同上    │
├───┴──────┴──────┴──────┴────┤
│共計：796萬8810元                                         │
└─────────────────────────────┘
附表2：
┌──┬──────┬────┬───────────┬──┐
│編號│匯款日期    │匯款金額│  收   款    帳    戶 │備註│
├──┼──────┼────┼───────────┼──┤
│ 1  │95年1月9日  │99萬元  │丙○○聯邦銀行天母分行│    │
│    │            │        │帳號000000000000號帳戶│    │
├──┼──────┼────┼───────────┼──┤
│ 2  │95年1月11日 │78萬元  │同上                  │    │
├──┼──────┼────┼───────────┼──┤
│ 3  │95年1月11日 │99萬元  │丙○○上海銀行天母分行│    │
│    │            │        │帳號00000000000000號帳│    │
│    │            │        │戶                    │    │
├──┼──────┼────┼───────────┼──┤
│ 4  │95年1 月16日│100萬元 │同上                  │    │
├──┼──────┼────┼───────────┼──┤
│ 5  │95年1 月17日│84萬元  │同上                  │    │
├──┼──────┼────┼───────────┼──┤
│ 6  │95年1 月20日│81萬元  │丙○○國泰世華銀行北三│    │
│    │            │        │重分行帳號000000000000│    │
│    │            │        │號帳戶                │    │
├──┼──────┼────┼───────────┼──┤
│ 7  │95年1月12日 │58萬元  │丙○○上海銀行天母分行│    │
│    │            │        │帳號00000000000000號帳│    │
│    │            │        │戶                    │    │
├──┼──────┼────┼───────────┼──┤
│ 8  │95年1 月25日│70萬元  │丙○○國泰世華銀行北三│    │
│    │            │        │重分行帳號000000000000│    │
│    │            │        │號帳戶                │    │
├──┴──────┴────┴───────────┴──┤
│合計：669萬元                                             │
└─────────────────────────────┘

司法院資訊處製作；財團法人民間司法改革基金會備份。
